【裁判字號】    97,訴,225
【裁判日期】    970414
【裁判案由】    遷讓房屋等
【裁判全文】
臺灣板橋地方法院民事判決               97年度訴字第225號
原      告  甲○○
訴訟代理人  鄧敏雄律師
被      告  乙○○
                      1
上列當事人間請求遷讓房屋等事件，經本院於民國97年3 月31日
言詞辯論終結，判決如下：
    主  文
被告應將坐落台北縣土城市○○段第288 號土地上之同段建號第
94號建物（門牌號碼：台北縣土城市○○路○ 段258 號17樓）遷
讓返還原告。
被告應給付原告新台幣萬壹仟肆佰壹拾肆元及自民國九十七年
二月十九日起至清償日止，按週年利率百分之五計算之利息。
被告應自民國九十七年三月十二日起至返還第一項所示建物之日
止，按月給付原告新臺幣壹萬伍仟元。
訴訟費用由被告負擔。
本判決於原告以新台幣陸拾萬元供擔保後，得假執行。但被告如
於執行標的物拍定、變賣或物之交付前，以新臺幣壹佰捌拾萬元
為原告預供擔保，或將請求標的物提存，得免為假執行。
    事實及理由
一、程序方面：
    本件被告未於言詞辯論期日到場，核無民事訴訟法第386 條
    各款所列情形，爰依原告聲請，由其一造辯論而為判決。
二、原告主張：坐落台北縣土城市○○段第288 號土地上之同段
    建號第94號建物（門牌號碼：台北縣土城市○○路○ 段258
    號17樓）（下稱系爭房屋）雖登記於訴外人涂錦旺名下，惟
    經涂錦旺同意由原告使用及收益。民國96年7 月原告前往系
    爭房屋時，巧遇住於隔壁之被告，被告探明原告對系爭房屋
    有管理使用權後，即向原告表達承租之意，兩造遂於96年7
    月10日傍晚，在被告工作之台北縣土城市○○路與青雲路附
    近之「神愛世人」事務所內簽訂租賃契約，言明租金每月新
    臺幣（下同）15,000元，押金為3 個月即45,000元，並於訂
    約同時先給付1 個月之租金與3 個月之押金（實際因被告要
    求原告折讓之關係，原告僅收取58,000元），由原告在被告
    收執之該份租賃契約書封面內頁「房租收付款明細欄」內載
    明收到6 萬元之意旨。又被告在其事務所內，燈光昏暗，原
    告智識程度較低，乃合意由其代為填載租賃契約各項文字之
    情形下，被告竟將兩造約定每月租金15,000元之事項，於填
    載時漏載「伍仟元」之字樣，致形成租賃契約之書面與兩造
    之約定略有不一致之情形。惟無論從押金為45,000元之約定
    （相當於3 個月之租金額），或從被告在訂約同時給付6 萬
    元（即1 個月之租金加上押金）等情，均可知兩造約定之每
    月租金額確為15,000元。詎被告除於訂約當時給付1 個月之
    租金外，嗣後陸續到期之各期租金竟全未給付，累計至96年
    8 月10日起至96年12月10日止，已積欠原告5 個月租金計75
    ,000 元 。期間雖經原告屢次促請被告給付租金，被告均置
    之不理。原告不得已，乃於97年1 月8 日發存證信函向被告
    請求，被告已於同年月9 日收受該存證信函，仍不給付租金
    ，爰於本件97年3 月7 日言詞辯論期日當庭為終止兩造間系
    爭租賃契約之意思表示，並請求將該言詞辯論筆錄繕本寄送
    被告。又被告未給付之租金扣除押金45,000元後，尚有2 個
    月即3 萬元之租金未清償。又依兩造間之租賃契約約定，系
    爭房屋之水費、電費、瓦斯費應由被告負擔，惟被告實際並
    未繳納，而均由原告代繳，合計1,414 元，被告自應一併返
    還。故原告自得依據系爭租賃契約，請求被告給付租金及原
    告代墊之水、電、瓦斯費合計31,414元及遲延利息；依據系
    爭租賃契約終止後之租賃物返還請求權，請求被告返還系爭
    房屋；依據不當得利之法律關係，請求被告於系爭租賃契約
    終止後，按月給付原告相當於租金之損害賠償等語。併為聲
    明：(一)被告應將系爭房屋遷讓返還原告。(二)被告應給付原告
    新台幣31,414元，及自起訴狀繕本送達翌日起至清償日止，
    按週年利率5%計算之利息。(三)被告應自本件97年3 月7 日言
    詞辯論筆錄影本送達之翌日起至返還系爭房屋之日止，按月
    給付原告15,000元。(四)原告願供擔保，請准宣告假執行。
三、原告主張之上開事實，業據提出系爭房屋所有權狀影本、租
    賃契約書影本、存證信函及回執影本各一份、台灣自來水公
    司收據影本4 紙、台灣電力公司收據影本4 紙、欣泰石油氣
    股份有限公司收據影本3 紙等件為證，核與其所述相符。且
    被告經合法通知，未於言詞辯論期日到場，亦未提出準備書
    狀作何聲明或爭執，依民事訴訟法第380 條第4 項前段準用
    同條第1 項規定，應視同自認，故堪信原告之主張為真實。
四、按民法第421 條第1 項規定：「稱租賃者，謂當事人約定，
    一方以物租與他方使用收益，他方支付租金之契約。」同法
    第439 條前段規定：「承租人應依約定日期，支付租金。」
    。故租賃乃特定當事人間所締結之契約，出租人並不以所有
    人為限。本件被告向原告承租系爭房屋，約定每月租金15,
    000 元，並約定系爭房屋之水、電、瓦斯費用由承租人即被
    告負擔，則被告依系爭租賃契約，自有按期向原告給付租金
    及繳納水、電、瓦斯費用之義務。又民法第440 條第1 、2
    項規定：「承租人租金支付有遲延者，出租人得定相當期限
    ，催告承租人支付租金，如承租人於其期限內不為支付，出
    租人得終止契約。」、「租賃物為房屋者，遲付租金之總額
    ，非達二個月之租額，不得依前項之規定，終止契約。其租
    金約定於每期開始時支付者，並應於遲延給付逾二個月時，
    始得終止契約。」、第455 條前段規定：「承租人於租賃關
    係終止後，應返還租賃物。」本件被告自96年8 月10日起即
    未依約按期繳納租金，並經原告於97年1 月8 日以存證信函
    催告被告於7 日內清償積欠之租金，該通知並已於同年月9
    日送達被告，有上開存證信函及回執影本附卷可稽。故原告
    於本件97年3 月7 日言詞辯論期日當庭為終止兩造間系爭租
    賃契約之意思表示，該次言詞辯論筆錄繕本業於97年3 月11
    日送達被告，有送達證書附卷可稽，則系爭租賃契約於是時
    已生合法終止之效力，依上開民法第455 條規定，被告自應
    將系爭房屋返還出租人即原告。故原告基於租賃之法律關係
    ，請求上訴人遷讓返還系爭租賃房屋，及給付系爭租賃契約
    終止之日前所積欠之租金30,000元，與水、電、瓦斯費用1,
    414 元，自屬有據。
五、另按民法第179 條規定：「無法律上之原因而受利益，致他
    人受損害者，應返還其利益。雖有法律上之原因，而其後已
    不存在者，亦同。」本件系爭租賃契約既已於97年3 月11日
    合法終止，則被告仍占有使用系爭房屋，自屬無權占用。又
    無權占有他人房屋，可能獲得相當於租金之利益，為社會通
    常之觀念，最高法院著有61年台上字第1695號判例可資參照
    。是原告既為系爭房屋之使用收益權人，則被告於系爭租賃
    契約終止後，繼續無權占用系爭房屋，受有使用系爭房屋之
    利益，致原告受有損害，該項利益依其性質無法返還，原告
    自得請求被告償還相當於租金之價額。故原告並依不當得利
    之法則，請求被告自系爭租賃契約終止之翌日即97年3 月12
    日起至遷讓返還系爭房屋之日止，按月給付15,000元，自亦
    有據。
六、從而，原告本於租賃關係，請求被告應將系爭房屋遷讓返還
    ，並應給付原告31,414元，及自起訴狀繕本送達翌日即97年
    2 月19日（見本院卷第27頁）起至清償日止，按年息百分之
    5 計算之利息；與自97年3 月12日起至遷讓返還系爭房屋之
    日止，按月給付15,000元，均屬正當，應予准許。
七、原告陳明願供擔保，請求宣告假執行，核無不合，茲酌定相
    當之擔保金額，予以准許；本院並依職權酌定相當之擔保金
    額，宣告被告如預供擔保得免為假執行。
結論：原告之訴為有理由，依民事訴訟法第385 條第1 項前段、
第78條、第85條第1 項前段、第390 條第2 項、第392 條，判決
如主文。
中    華    民    國    97    年    4     月    14    日
                  民事第一庭    法  官  黃信樺
以上正本係照原本作成
如對本判決上訴，須於判決送達後20日內向本院提出上訴狀
中    華    民    國    97    年    4     月    14    日
                                書記官  李佳靜


司法院資訊處製作；財團法人民間司法改革基金會備份。
